【裁判字號】    99,消債聲,28
【裁判日期】    990910
【裁判案由】    不免責事件
【裁判全文】
臺灣臺北地方法院民事裁定            99年度消債聲字第28號
聲  請  人
即  債權人  豐(台灣)商業銀行股份有限公司
            港上海匯豐銀行股份有限公司)
法定代理人  甲○○
相  對  人
即  債務人  乙○○
代  理  人  林嫦芬  律師
上列當事人間聲請消費者債務清理事件，本院裁定如下：
    主  文
債務人乙○○不免責。
    理  由
一、聲請人原名為香港商香港上海匯豐銀行股份有限公司，嗣於
    民國99年5月1日將部分營業、資產及負債分割予與豐(台
    灣) 商業銀行股份有限公司（以下簡稱豐商銀），並由
    豐商銀聲明承受程序，有豐商銀提出之承受程序聲請狀、
    行政院金融監督管理委員會函及公司變更登記表附卷可稽，
    合先敘明。
二、按法院為終止或終結清算程序之裁定確定後，除別有規定外
    ，應以裁定免除債務人之債務；又債務人有下列各款情形之
    一者，法院應為不免責之裁定，但債務人證明經普通債權人
    全體同意者，不在此限：一、於七年內曾依破產法或本條例
    規定受免責；二、隱匿、毀損應屬清算財團之財產，或為其
    他不利於債權人之處分；三、捏造債務或承認不真實之債務
    ；四、因浪費、賭博或其他投機行為，致財產顯然減少或負
    擔過重之債務，而生開始清算之原因；五、於清算聲請前一
    年內，已有清算之原因，而隱瞞其事實，使他人與之為交易
    致生損害；六、明知已有清算原因之事實，非基於本人之義
    務，而以特別利於債權人中之一人或數人為目的，提供擔保
    或消滅債務；七、隱匿、毀棄、偽造或變造帳簿或其他會計
    文件之全部或一部，致其財產之狀況不真確；八、故意於財
    產及收入狀況說明書為不實之記載，或有其他故意違反本條
    例所定義務之行為，消費者債務清理條例第132條、第134條
    分別定有明文。次按法院裁定開始清算程序後，債務人有薪
    資、執行業務所得或其他固定收入，而普通債權人之分配總
    額低於債務人聲請清算前2年間，可處分所得扣除自己及依
    法應受其扶養者所必要生活費用之數額者，法院應為不免責
    之裁定，但債務人證明經普通債權人全體同意者，不在此限
    ，復為同條例第133條所明定。
三、本件聲請意旨略以：債務人於92年至95年之信用卡及現金卡
    消費內容多為東森得易購物、大潤發單筆金額過鉅等非必要
    性消費及多筆預借現金計達新台幣(下同) 487,750元，顯見
    債務人有過度擴張信用等非日常生活所需之奢侈行為，顯有
    本條例第134條第1項第4款之因浪費、賭博或其他投機行為
    ，致財產顯然減少或負擔過重之債務，而生開始清算之原因
    ，應為不免責之裁定等語。
四、經查：債務人乙○○聲請消費者債務清理事件，因債務人之
    財產不敷清償清算程序之費用，前經本院裁定自99年3月31
    日下午4時起開始清算程序並同時終止清算程序確定在案，
    經調閱本院99年度消債清字第23號民事裁定屬實。又本院前
    曾函請債務人及各債權人就債務人應否免責表示意見，已於
    同年6月29日送達債務人本人，有函文及送達證書回證在卷
    足稽，債務人迄今仍未向本院陳述意見。惟觀諸各債權銀行
    所提供債務人之消費明細：
    (一)依卷附聲請人所提出之信用卡消費明細及現金卡提領明
        細顯示，債務人自92年至95年期間，消費內容為多筆加
        油消費、東森得易購物單筆消費4,380元、大潤發單筆
        消費3,348元及多筆預借現金金額多達487,750元。
    (二)又依卷附債權人遠東國際商業銀行股份有限公司所提出
        之信用卡消費明細顯示，債務人自89年11月4日至95年2
        月24日期間，消費紀錄多達94筆，其中除用於大賣場之
        消費外，仍有多筆預借現金、分期付款及支付美商康健
        人壽之任意保險保費等非日常生活必要性消費。
    (三)另依卷附債權人萬泰商業銀行股份有限公司、中國信託
        商業銀行股份有限公司、聯邦商業銀行股份有限公司、
        台新國際商業銀行股份有限公司、安泰商業銀行股份有
        限公司等消費明細顯示，除了有大額且密集之連續預借
        現金外，仍不乏有順益汽車消費、有線電視消費、支付
        每年新光人壽之任意險保費、全國電子專賣店等等非日
        常生活必要性之消費。
    由上開消費明細顯示，債務人並未量入為出，其消費內容非
    全然為生活所必要，顯已逾一般日常生活之合理花費而有過
    度享受、浪費奢侈之情，其收入已不足負擔支出之情況下仍
    為上開非日常生活必要之消費，累積小額無擔保債務金額至
    協商時已高達1,523,653元，有卷附無擔保債務還款計畫可
    查 (98年度消債更字第38號卷第13頁參照)，且依債務人聲
    請更生時之財產及收入狀況說明書 (98年度消債更字第38號
    卷第11頁參照)，債務人之每月支出為44,374元 (聲請前2年
    支出1,064,976元2年12個月＝44,374元)顯逾96、97年
    度台北市居民每月最低生活標準分別為14,881元及14,152元
    過鉅，堪認債務人確有因浪費致負擔過重之債務，而生開始
    清算之原因。再者，本件因債務人無固定之薪資收入，且自
    清算程序開始即同時停止清算程序，是普通債權人於此清算
    程序中並未獲分文分配，又消費者債務清理條例第132條之
    立法目的，乃在於避免因一時陷於經濟困難者喪失繼續生活
    之意志與希望，而賦予其經濟上重建更生之機會，然並非保
    障生活奢侈之人能夠藉此制度免除積欠之債務，本件債務人
    未衡量自身是否仍有充分之償債能力而持續使用信用卡及現
    金卡消費，足徵債務人於清償能力不足之情形下，猶未撙節
    開銷，據實控制支出，避免不必要之花費以降低負債，本院
    若予免責將有違公正及誠信原則；又本院經函詢上開債權人
    之意見均已表示不同意債務人免責。此外，債務人又無法證
    明其業經普通債權人全體之同意，是綜上所述，爰依同條例
    第134條第4款之規定，裁定如主文。
中    華    民    國    99    年    9     月    10    日
              民事第二十七庭法      官  余學淵
上為正本係照原本作成
如不服本裁定，應於裁定送達後10日內，以書狀向本院提出抗告
，並繳納抗告費新臺幣1千元
中    華    民    國    99    年    9     月    10    日
                            書  記  官  王黎輝

司法院資訊處製作；財團法人民間司法改革基金會備份。
